---
title: "Precios Hedonicos y Calidad del aire en Bogotá"
author: "ALAPE GAMEZ, CARLOS DAVID; VIAFARA MORALES, JORGE ELIECER"
date: "2026-05-19"
output: html_document
---
### 1. Instalación de paquetes
```{r ECHO=FALSE, warning=FALSE, message=FALSE}
#Limpiar la consola
cat("\f")

#Limpiar el Global Environment
rm(list = ls())

#Incluir las librerias
if(!require(pacman)) install.packages("pacman") ; require(pacman)
p_load(haven,        #Leer archivos .dta
       dplyr,        #Manipular datos
       stargazer,    #Visualizar tablas de regresión
       fixest,       #Calcular los efectos fijos
       plm,          #Datos de panel
       knitr,        #Visualizar tablas adicionales
       ivreg,        #Regresiones por variables instrumentales
       broom,        #Extraer resultados de regresiones
       AER,          #Regresiones por variables instrumentales
       sandwich,     #Errores estándar robustos
       lmtest,       #Pruebas estadísticas
       kableExtra,   #Tablas avanzadas
       tidyverse,    #Conjunto de paquetes para ciencia de datos
       modelsummary, #Resumir modelos
       ggplot2,      #Gráficos
       rddensity,    #Test de McCrary
       readxl,       #Leer archivos Excel
       rio,         #Importar/exportar datos múltiples formatos
       knitr,        #Tablas dinámicas
       magick,       #Convertir tabla en PNG
       webshot2,      #Guardar tablas como gráficos
       tinytex,       #Compila documentos en Latex
       pdftools,      #Leer archivos en PDF
       tidyr,         #Manipulación de datos
       mass,          #Función box-cox
       countreg,      #Modelos de conteo
       VGAM,          #Modelos de conteo
       margins,       #Efectos marginales en modelos no lineales
       survival       #Modelos de supervivencia
      )
```

###2.  Transformación de datos en R
```{r ECHO=FALSE, warning=FALSE, message=FALSE}
# Descargar y leer archivo Excel desde GitHub
url_excel <- "https://raw.githubusercontent.com/GeorgeWton1986/Ejercicio_final/refs/heads/main/Data/2026_05_18_propiedades_V1_venta.xlsx"

temp <- tempfile(fileext = ".xlsx")
download.file(url_excel, destfile = temp, mode = "wb")

# Leer Sheet1
datos <- read_excel(temp, sheet = "Sheet1")
```

###3.  Leer base de datos 
```{r ECHO=FALSE, warning=FALSE, message=FALSE}
# Ver estructura
glimpse(datos)
names(datos)
```

###4.  Limpieza de datos
```{r ECHO=FALSE, warning=FALSE, message=FALSE}

# Limpieza de general de los datos
datos <- datos %>%
  mutate(
    across(
      everything(),
      ~ ifelse(. == "", NA, .)
    )
  )
```

###5.  Filtro solo ventas
```{r ECHO=FALSE, warning=FALSE, message=FALSE}
# Filtrar la base de datos por categoria venta
if(!"tipo_negocio" %in% names(datos)){
  stop(
    "No existe la columna tipo_negocio"
  )
}

datos <- datos %>%
  mutate(
    tipo_negocio = tipo_negocio %>%
      as.character() %>%
      str_trim() %>%
      tolower()
    
  ) %>%
  
  filter(
    tipo_negocio == "venta"
  )

cat(
  "Registros después del filtro:",
  nrow(datos),
  "\n\n"
)
```

###6. Variables principales 
```{r ECHO=FALSE, warning=FALSE, message=FALSE}
# Variables de calidad del aire
datos <- datos %>%
  mutate(
    
    precio_venta = suppressWarnings(
      as.numeric(precio_venta)
    ),
    
    pm2_5_exp = suppressWarnings(
      as.numeric(pm2_5_exp)
    ),
    
    distancia_estacion_km = suppressWarnings(
      as.numeric(distancia_estacion_km)
    )
    
  )
```

###7. Logaritmos
```{r ECHO=FALSE, warning=FALSE, message=FALSE}
# Variables de calidad del aire y precio venta en logaritmos
datos <- datos %>%
  mutate(
    
    ln_precio_venta = ifelse(
      precio_venta > 0,
      log(precio_venta),
      NA
    ),
    
    ln_pm2_5_exp = ifelse(
      pm2_5_exp > 0,
      log(pm2_5_exp),
      NA
    )
    
  )
```

###8. Vectores 
```{r ECHO=FALSE, warning=FALSE, message=FALSE}
# Los vectores que componen los controles
vector_inmueble <- c(
    "area_m2",
    "habitaciones",
    "banos",
    "parqueaderos"
    )

vector_vecindario <- c(
  "distancia_estacion_km"
  )

vector_clima <- c(
  "precipitacion"
  )

vector_espacial <- c(
  "localidad_oficial_ideca"
 )
```

###9. Vector de control
```{r ECHO=FALSE, warning=FALSE, message=FALSE}
# El vector de control

variables_control <- c(
  vector_inmueble,
  vector_vecindario,
  vector_clima,
  vector_espacial
  )

variables_control <- variables_control[
  variables_control %in% names(datos)
]
```

###10. Variables númericas
```{r ECHO=FALSE, warning=FALSE, message=FALSE}

variables_numericas <- c(
  
  vector_inmueble,
  vector_vecindario,
  vector_clima,
  
  "precio_venta",
  "pm2_5_exp",
  "distancia_estacion_km",
  
  "ln_precio_venta",
  "ln_pm2_5_exp"
  
)

variables_numericas <- unique(
  variables_numericas
)

variables_numericas <- variables_numericas[
  variables_numericas %in% names(datos)
]
```

###11. Variables factor
```{r ECHO=FALSE, warning=FALSE, message=FALSE}

variables_factor <- c(
  vector_espacial
)

variables_factor <- variables_factor[
  variables_factor %in% names(datos)
]
```

###12. Convertir variables
```{r ECHO=FALSE, warning=FALSE, message=FALSE}

datos <- datos %>%
  mutate(
    across(
      all_of(variables_numericas),
      ~ suppressWarnings(as.numeric(.))
    )
  )

datos <- datos %>%
  mutate(
    across(
      all_of(variables_factor),
      as.factor
    )
  )
```

###13. Imputación de variables
```{r ECHO=FALSE, warning=FALSE, message=FALSE}
#Imputación de las variables numericas con la media y mediana

for(v in variables_numericas){
  
  mediana_var <- median(
    datos[[v]],
    na.rm = TRUE
  )
  
  datos[[v]][
    is.na(datos[[v]])
  ] <- mediana_var
  
}
```

###14. Eliminar variables sin variación
```{r ECHO=FALSE, warning=FALSE, message=FALSE}
#Imputación de las variables numericas con la media y mediana

variables_finales <- c()

for(v in variables_control){
  
  if(is.numeric(datos[[v]])){
    
    n_unicos <- length(
      unique(
        na.omit(datos[[v]])
      )
    )
    
    if(n_unicos >= 2){
      
      variables_finales <- c(
        variables_finales,
        v
      )
      
    }
    
  }
  
  else if(is.factor(datos[[v]])){
    
    n_niveles <- nlevels(
      droplevels(
        datos[[v]]
      )
    )
    
    if(n_niveles >= 2){
      
      variables_finales <- c(
        variables_finales,
        v
      )
      
    }
    
  }
  
}
```

###15. Especificación del Modelo
```{r ECHO=FALSE, warning=FALSE, message=FALSE}

# ln(P_venta)
# ln (pm2_5_exp)
# + distancia_estacion_km
# + controles

formula_loglog <- as.formula(
  paste(
    "ln_precio_venta ~",
    "ln_pm2_5_exp +",
    "distancia_estacion_km +",
    paste(vector_inmueble, collapse = " + "), "+",
    "precipitacion"
    # Sin localidad_oficial_ideca: no absorber variación between
  )
)

variables_finales <- c()

for(v in variables_control){
  if(is.numeric(datos[[v]])){
    n_unicos <- length(
      unique(
        na.omit(datos[[v]])
      )
    )
  if(n_unicos >= 2){
    variables_finales <- c(
    variables_finales,
    v
    )
      
    }
  }
  
  else if(is.factor(datos[[v]])){
    n_niveles <- nlevels(
    droplevels(
      datos[[v]]
      )
    )
    
    if(n_niveles >= 2){
        variables_finales <- c(
        variables_finales,
        v
      )
    }
  }
}

cat("MODELO FINAL\n")
print(formula_loglog)
cat("\n")
```

###16. Estimar el Modelo
```{r ECHO=FALSE, warning=FALSE, message=FALSE}

modelo_loglog <- lm(
  formula_loglog,
  data = datos
)

summary(modelo_loglog)
```
###17. Errores robustos
```{r ECHO=FALSE, warning=FALSE, message=FALSE}

robusto_loglog <- coeftest(
  modelo_loglog,
  vcov = vcovHC(modelo_loglog, type = "HC1")
)

print(robusto_loglog)
```

###17.1 Comparación de resultados
```{r ECHO=FALSE, warning=FALSE, message=FALSE}
modelos_comparacion <- list(
  "Nivel (original)"  = lm(ln_precio_venta ~ pm2_5_exp + distancia_estacion_km +
                              area_m2 + habitaciones + banos + parqueaderos +
                              precipitacion + localidad_oficial_ideca, data = datos),
  "Log-log con EF"    = lm(ln_precio_venta ~ ln_pm2_5_exp + distancia_estacion_km +
                              area_m2 + habitaciones + banos + parqueaderos +
                              precipitacion + localidad_oficial_ideca, data = datos),
  "Log-log sin EF"    = modelo_loglog
)

modelsummary(
  modelos_comparacion,
  vcov = "HC1",
  stars = TRUE,
  coef_map = c(
    "pm2_5_exp"            = "PM2.5 exp (nivel)",
    "ln_pm2_5_exp"         = "ln(PM2.5 exp)",
    "distancia_estacion_km"= "Distancia estación (km)",
    "area_m2"              = "Área m²",
    "habitaciones"         = "Habitaciones",
    "banos"                = "Baños",
    "parqueaderos"         = "Parqueaderos",
    "precipitacion"        = "Precipitación"
  ),
  gof_map = c("nobs","r.squared","adj.r.squared")
)
```

###17.2 Calculo del MWTP y tasa pigouviana
```{r ECHO=FALSE, warning=FALSE, message=FALSE}

# ============================================================
# MWTP y tasa pigouviana — modelo log-log
# dP/dc = (β / c̄) × P̄
# ============================================================

beta_loglog  <- robusto_loglog["ln_pm2_5_exp", 1]      # -0.02365
precio_medio <- mean(datos$precio_venta, na.rm = TRUE)
c_medio      <- mean(datos$pm2_5_exp,    na.rm = TRUE)

mwtp_cop <- (beta_loglog / c_medio) * precio_medio

cat("=== MWTP MARGINAL ===\n")
cat("β (elasticidad):    ", round(beta_loglog, 4), "\n")
cat("PM2.5 medio (c̄):   ", round(c_medio, 2), "µg/m³\n")
cat("Precio medio (P̄):  ", format(round(precio_medio), big.mark=","), "COP\n")
cat("MWTP por µg/m³:    ", format(round(mwtp_cop), big.mark=","), "COP\n\n")

# Tasa pigouviana
N          <- nrow(datos)
t_unitario <- abs(mwtp_cop)
t_agregado <- t_unitario * N

cat("=== TASA PIGOUVIANA ===\n")
cat("t* por inmueble:   ", format(round(t_unitario), big.mark=","), "COP/µg/m³\n")
cat("t* agregado (N=", N, "):", format(round(t_agregado/1e6, 1), big.mark=","), "MM COP\n\n")

# Escenarios de ganancia de bienestar
escenarios <- tibble(reduccion_pct = c(10, 20, 30, 50)) %>%
  mutate(
    delta_c      = c_medio * reduccion_pct / 100,
    ganancia_unit = abs(mwtp_cop) * delta_c,
    ganancia_agr  = ganancia_unit * N / 1e6
  )

print(escenarios)

```

###18. Extraer los resultados
```{r ECHO=FALSE, warning=FALSE, message=FALSE}

beta_pm2_5_exp <- robusto_final[
  "pm2_5_exp",
  1
]

p_pm2_5_exp <- robusto_final[
  "pm2_5_exp",
  4
]

beta_distancia <- robusto_final[
  "distancia_estacion_km",
  1
]

p_distancia <- robusto_final[
  "distancia_estacion_km",
  4
]
```

###19. Interpretación
```{r ECHO=FALSE, warning=FALSE, message=FALSE}

cat(
  paste0(
    "pm2_5_exp:\n",
    "Un aumento de 1 ug/m3 en pm2_5_exp cambia el precio de vivienda en ",
    round(beta_pm2_5_exp*100,4),
    "%\n\n"
  )
)

cat(
  paste0(
    "DISTANCIA ESTACIÓN:\n",
    "Un aumento de 1 km cambia el precio de vivienda en ",
    round(beta_distancia*100,4),
    "%\n\n"
  )
)
```

###20. Validación de hipotesis
```{r ECHO=FALSE, warning=FALSE, message=FALSE}

if(beta_pm2_5_exp < 0){
  cat(
    "HIPÓTESIS VALIDADA:\n"
  )
  cat(
    "Mayor contaminación reduce el precio de vivienda.\n\n"
  )
} else {
  cat(
    "HIPÓTESIS NO VALIDADA.\n\n"
  )
}
```

###21. VIF
```{r ECHO=FALSE, warning=FALSE, message=FALSE}

vif_modelo <- vif(
  modelo_final
)
print(vif_modelo)
```

###22. Prueba de BREUSCH-PAGAN
```{r ECHO=FALSE, warning=FALSE, message=FALSE}
#Prueba de BREUSCH-PAGAN

bp_modelo <- bptest(
  modelo_final
)

print(bp_modelo)
```

###23. Métricas
```{r ECHO=FALSE, warning=FALSE, message=FALSE}
#Prueba de BREUSCH-PAGAN

cat(
  "R²:",
  round(summary(modelo_final)$r.squared,4),
  "\n"
)

cat(
  "R² Ajustado:",
  round(summary(modelo_final)$adj.r.squared,4),
  "\n"
)

cat(
  "AIC:",
  round(AIC(modelo_final),2),
  "\n"
)

cat(
  "BIC:",
  round(BIC(modelo_final),2),
  "\n\n"
)
```

###24. Exportar HTML
```{r ECHO=FALSE, warning=FALSE, message=FALSE}
modelsummary(
  
  list(
    
    "Modelo Final pm2_5_exp" = modelo_final
    
  ),
  
  stars = TRUE,
  
  output = file.path(
    ruta_base,
    "MODELO_FINAL_pm2_5_exp_SIN_INTERACCION.html"
  )
  
)
```


###25. Exportar Excel
```{r ECHO=FALSE, warning=FALSE, message=FALSE}
wb <- createWorkbook()

addWorksheet(
  wb,
  "Resultados"
)

tabla_resultados <- data.frame(
  
  Variable = c(
    "pm2_5_exp",
    "distancia_estacion_km"
  ),
  
  Coeficiente = c(
    beta_pm2_5_exp,
    beta_distancia
  ),
  
  p_value = c(
    p_pm2_5_exp,
    p_distancia
  )
  
)

writeData(
  wb,
  "Resultados",
  tabla_resultados
)

# ---------------------------------------------------------
# HC1
# ---------------------------------------------------------

addWorksheet(
  wb,
  "HC1"
)

writeData(
  wb,
  "HC1",
  broom::tidy(robusto_final)
)

# ---------------------------------------------------------
# VIF
# ---------------------------------------------------------

addWorksheet(
  wb,
  "VIF"
)

vif_df <- as.data.frame(vif_modelo)

vif_df$Variable <- rownames(vif_df)

rownames(vif_df) <- NULL

writeData(
  wb,
  "VIF",
  vif_df
)

# ---------------------------------------------------------
# MÉTRICAS
# ---------------------------------------------------------

addWorksheet(
  wb,
  "Metricas"
)

metricas <- data.frame(
  
  R2 = summary(modelo_final)$r.squared,
  
  R2_Ajustado = summary(modelo_final)$adj.r.squared,
  
  AIC = AIC(modelo_final),
  
  BIC = BIC(modelo_final),
  
  Observaciones = nobs(modelo_final)
  
)

writeData(
  wb,
  "Metricas",
  metricas
)

# ---------------------------------------------------------
# GUARDAR
# ---------------------------------------------------------

ruta_salida <- file.path(
  ruta_base,
  "RESULTADOS_pm2_5_exp_SIN_INTERACCION.xlsx"
)

saveWorkbook(
  wb,
  ruta_salida,
  overwrite = TRUE
)
```

###26. Diagnostico
```{r ECHO=FALSE, warning=FALSE, message=FALSE}
png(
  
  filename = file.path(
    ruta_base,
    "DIAGNOSTICO_pm2_5_exp_SIN_INTERACCION.png"
  ),
  
  width = 1800,
  height = 1400,
  res = 200
  
)

par(mfrow = c(2,2))

plot(modelo_final)

dev.off()
```

###27. Finalización
```{r ECHO=FALSE, warning=FALSE, message=FALSE}
cat("MODELO FINAL COMPLETADO\n")
```
