---
title: "Precios Hedonicos y Calidad del aire en Bogotá"
author: "ALAPE GAMEZ, CARLOS DAVID; VIAFARA MORALES, JORGE ELIECER"
date: "2026-05-19"
output: html_document
---
### 1. Instalación de paquetes
```{r ECHO=FALSE, warning=FALSE, message=FALSE}
#Limpiar la consola
cat("\f")

#Limpiar el Global Environment
rm(list = ls())

#Incluir las librerias
if(!require(pacman)) install.packages("pacman") ; require(pacman)
p_load(haven,        #Leer archivos .dta
       dplyr,        #Manipular datos
       stargazer,    #Visualizar tablas de regresión
       fixest,       #Calcular los efectos fijos
       plm,          #Datos de panel
       knitr,        #Visualizar tablas adicionales
       ivreg,        #Regresiones por variables instrumentales
       broom,        #Extraer resultados de regresiones
       AER,          #Regresiones por variables instrumentales
       sandwich,     #Errores estándar robustos
       lmtest,       #Pruebas estadísticas
       kableExtra,   #Tablas avanzadas
       tidyverse,    #Conjunto de paquetes para ciencia de datos
       modelsummary, #Resumir modelos
       ggplot2,      #Gráficos
       rddensity,    #Test de McCrary
       readxl,       #Leer archivos Excel
       rio,         #Importar/exportar datos múltiples formatos
       knitr,        #Tablas dinámicas
       magick,       #Convertir tabla en PNG
       webshot2,      #Guardar tablas como gráficos
       tinytex,       #Compila documentos en Latex
       pdftools,      #Leer archivos en PDF
       tidyr,         #Manipulación de datos
       mass,          #Función box-cox
       countreg,      #Modelos de conteo
       VGAM,          #Modelos de conteo
       margins,       #Efectos marginales en modelos no lineales
       survival,      #Modelos de supervivencia
       scales,        #Formateo de ejes en gráficos
       patchwork,     #Combinar gráficos
       ggrepel,       #Etiquetas en gráficos sin solapamiento
       osmdata,       #Descargar contornos desde OpenStreetMap (sin API key)
       sf             #Manejo de datos espaciales
      )
```

###2.  Transformación de datos en R
```{r ECHO=FALSE, warning=FALSE, message=FALSE}
# Descargar y leer archivo Excel desde GitHub
url_excel <- "https://raw.githubusercontent.com/GeorgeWton1986/Ejercicio_final/refs/heads/main/Data/2026_05_18_propiedades_V1_venta.xlsx"

temp <- tempfile(fileext = ".xlsx")
download.file(url_excel, destfile = temp, mode = "wb")

# Leer Sheet1
datos <- read_excel(temp, sheet = "Sheet1")
```

###3.  Leer base de datos 
```{r ECHO=FALSE, warning=FALSE, message=FALSE}
# Ver estructura
glimpse(datos)
names(datos)
```

###4.  Limpieza de datos
```{r ECHO=FALSE, warning=FALSE, message=FALSE}

# Limpieza de general de los datos
datos <- datos %>%
  mutate(
    across(
      everything(),
      ~ ifelse(. == "", NA, .)
    )
  )
```

###5.  Filtro solo ventas
```{r ECHO=FALSE, warning=FALSE, message=FALSE}
# Filtrar la base de datos por categoria venta
if(!"tipo_negocio" %in% names(datos)){
  stop(
    "No existe la columna tipo_negocio"
  )
}

datos <- datos %>%
  mutate(
    tipo_negocio = tipo_negocio %>%
      as.character() %>%
      str_trim() %>%
      tolower()
    
  ) %>%
  
  filter(
    tipo_negocio == "venta"
  )

cat(
  "Registros después del filtro:",
  nrow(datos),
  "\n\n"
)
```

###6. Variables principales 
```{r ECHO=FALSE, warning=FALSE, message=FALSE}
# Variables de calidad del aire
datos <- datos %>%
  mutate(
    
    precio_venta = suppressWarnings(
      as.numeric(precio_venta)
    ),
    
    pm2_5_exp = suppressWarnings(
      as.numeric(pm2_5_exp)
    ),
    
    distancia_estacion_km = suppressWarnings(
      as.numeric(distancia_estacion_km)
    )
    
  )

datos <- datos %>%
  mutate(
    ln_precio_venta = ifelse(precio_venta > 0, log(precio_venta), NA),
    ln_pm2_5_exp    = ifelse(pm2_5_exp    > 0, log(pm2_5_exp),   NA)
  )
```

### 6.1 Tamaño y composición de la muestra
```{r tabla-tamano}
resumen_general <- datos %>%
  summarise(
    `Total inmuebles`              = n(),
    `Apartamentos`                 = sum(tipo_inmueble == "apartamento", na.rm = TRUE),
    `Casas`                        = sum(tipo_inmueble == "casa",        na.rm = TRUE),
    `Localidades cubiertas`        = n_distinct(localidad_oficial_ideca),
    `Estaciones de monitoreo`      = n_distinct(sigla_estacion),
    `Precio medio (MM COP)`        = round(mean(precio_venta,  na.rm = TRUE) / 1e6, 1),
    `Precio mediano (MM COP)`      = round(median(precio_venta, na.rm = TRUE) / 1e6, 1),
    `PM2.5 medio estimado (µg/m³)` = round(mean(pm2_5_exp,    na.rm = TRUE), 2)
  ) %>%
  pivot_longer(everything(), names_to = "Indicador", values_to = "Valor")

resumen_general %>%
  kbl(
    caption  = "Tabla 1. Composición general de la muestra",
    align    = c("l", "r"),
    booktabs = TRUE
  ) %>%
  kable_styling(
    bootstrap_options = c("striped", "hover", "condensed"),
    full_width = FALSE,
    position   = "center",
    font_size  = 13
  ) %>%
  row_spec(0, bold = TRUE, background = "#2E74B5", color = "white") %>%
  column_spec(1, bold = TRUE, width = "14em") %>%
  column_spec(2, width = "8em")
```

### 6.2 Muestra por tipo de inmueble: apartamentos y casas
```{r tabla-tipo-zona}
tabla_tipo <- datos %>%
  mutate(tipo = str_to_title(tipo_inmueble)) %>%
  group_by(`Tipo` = tipo) %>%
  summarise(
    `N`                     = n(),
    `Precio medio (MM COP)` = round(mean(precio_venta,                    na.rm = TRUE) / 1e6, 1),
    `Precio p25 (MM COP)`   = round(quantile(precio_venta, 0.25,          na.rm = TRUE) / 1e6, 1),
    `Precio p75 (MM COP)`   = round(quantile(precio_venta, 0.75,          na.rm = TRUE) / 1e6, 1),
    `Área media (m²)`       = round(mean(area_m2,                         na.rm = TRUE), 0),
    `Estrato medio`         = round(mean(estrato,                         na.rm = TRUE), 1),
    .groups = "drop"
  )

tabla_tipo %>%
  kbl(
    caption  = "Tabla 2. Características por tipo de inmueble",
    align    = c("l", "r", "r", "r", "r", "r", "r"),
    booktabs = TRUE
  ) %>%
  kable_styling(
    bootstrap_options = c("striped", "hover", "condensed"),
    full_width = FALSE,
    position   = "center",
    font_size  = 13
  ) %>%
  row_spec(0, bold = TRUE, background = "#2E74B5", color = "white")
```
```{r grafico-boxplot-tipo, fig.cap="Figura 1. Distribución del precio de venta por tipo de inmueble"}
# CORRECCIÓN 3: scales::label_comma() en lugar de comma_format()
datos %>%
  mutate(tipo = str_to_title(tipo_inmueble)) %>%
  ggplot(aes(x = tipo, y = precio_venta / 1e6, fill = tipo)) +
  geom_boxplot(
    outlier.shape = 21, outlier.size = 1.5,
    outlier.alpha = 0.4, width = 0.5, alpha = 0.85
  ) +
  scale_fill_manual(values = c("Apartamento" = "#2E74B5", "Casa" = "#34A853")) +
  scale_y_log10(labels = label_number(suffix = " MM", big.mark = ",")) +
  labs(
    title    = "Distribución del precio de venta por tipo de inmueble",
    subtitle = "Escala logarítmica — Bogotá D.C., 2026",
    x        = NULL,
    y        = "Precio de venta (MM COP, escala log)",
    caption  = "Fuente: Metrocuadrado.com. Elaboración propia."
  ) +
  theme_minimal(base_size = 12) +
  theme(
    legend.position  = "none",
    plot.title       = element_text(face = "bold", size = 13),
    plot.subtitle    = element_text(color = "grey40", size = 11),
    panel.grid.minor = element_blank(),
    axis.text        = element_text(size = 11)
  )
```

### 6.3 Localización por localidades
```{r tabla-localidades}
tabla_loc <- datos %>%
  mutate(tipo = str_to_title(tipo_inmueble)) %>%
  group_by(`Localidad` = str_to_title(localidad_oficial_ideca)) %>%
  summarise(
    `N total`               = n(),
    `N aptos`               = sum(tipo == "Apartamento", na.rm = TRUE),
    `N casas`               = sum(tipo == "Casa",        na.rm = TRUE),
    `Precio medio (MM COP)` = round(mean(precio_venta,                          na.rm = TRUE) / 1e6, 1),
    `Precio aptos (MM COP)` = round(mean(precio_venta[tipo == "Apartamento"],   na.rm = TRUE) / 1e6, 1),
    `Precio casas (MM COP)` = round(mean(precio_venta[tipo == "Casa"],          na.rm = TRUE) / 1e6, 1),
    `Estrato medio`         = round(mean(estrato,                               na.rm = TRUE), 1),
    .groups = "drop"
  ) %>%
  arrange(desc(`N total`))

tabla_loc %>%
  kbl(
    caption  = "Tabla 3. Distribución de inmuebles y precios por localidad",
    align    = c("l", "r", "r", "r", "r", "r", "r", "r"),
    booktabs = TRUE
  ) %>%
  kable_styling(
    bootstrap_options = c("striped", "hover", "condensed"),
    full_width        = TRUE,
    font_size         = 12
  ) %>%
  row_spec(0, bold = TRUE, background = "#2E74B5", color = "white") %>%
  column_spec(1, bold = TRUE) %>%
  footnote(
    general       = "Los campos con NaN indican ausencia de ese tipo de inmueble en la localidad.",
    general_title = "Nota:"
  )
```

```{r grafico-localidades, fig.height=6, fig.cap="Figura 2. Número de inmuebles y precio medio por localidad"}
p1 <- datos %>%
  mutate(loc = str_to_title(localidad_oficial_ideca)) %>%
  count(loc) %>%
  mutate(loc = fct_reorder(loc, n)) %>%
  ggplot(aes(x = n, y = loc)) +
  geom_col(fill = "#2E74B5", alpha = 0.85) +
  geom_text(aes(label = n), hjust = -0.2, size = 3) +
  scale_x_continuous(expand = expansion(mult = c(0, 0.15))) +
  labs(x = "N inmuebles", y = NULL, title = "Cantidad por localidad") +
  theme_minimal(base_size = 11) +
  theme(panel.grid.major.y = element_blank(),
        plot.title = element_text(face = "bold", size = 12))

p2 <- datos %>%
  mutate(loc = str_to_title(localidad_oficial_ideca)) %>%
  group_by(loc) %>%
  summarise(precio_medio = mean(precio_venta, na.rm = TRUE) / 1e6, .groups = "drop") %>%
  mutate(loc = fct_reorder(loc, precio_medio)) %>%
  ggplot(aes(x = precio_medio, y = loc)) +
  geom_col(fill = "#34A853", alpha = 0.85) +
  geom_text(aes(label = round(precio_medio, 0)), hjust = -0.2, size = 3) +
  scale_x_continuous(expand = expansion(mult = c(0, 0.2))) +
  labs(x = "Precio medio (MM COP)", y = NULL, title = "Precio medio por localidad") +
  theme_minimal(base_size = 11) +
  theme(panel.grid.major.y = element_blank(),
        plot.title = element_text(face = "bold", size = 12))

p1 + p2 +
  plot_annotation(caption = "Fuente: Metrocuadrado.com. Elaboración propia.")
```

### 6.4 Localización y características de las estaciones de monitoreo
```{r tabla-estaciones}
tabla_est <- datos %>%
  group_by(
    `Estación`      = estacion_meteorologica_mas_cercana,
    `Sigla`         = sigla_estacion,
    `Localidad`     = str_to_title(localidad_estacion),
    `Tipo zona`     = tipo_zona_estacion,
    `Tipo estación` = tipo_estacion
  ) %>%
  summarise(
    `N inmuebles`        = n(),
    `PM2.5 med. (µg/m³)` = round(mean(pm2_5,           na.rm = TRUE), 1),
    `PM10 med. (µg/m³)`  = round(mean(pm10,            na.rm = TRUE), 1),
    `Altitud (m)`        = round(mean(altitud_estacion_m, na.rm = TRUE), 0),
    .groups = "drop"
  ) %>%
  arrange(desc(`N inmuebles`))

tabla_est %>%
  kbl(
    caption  = "Tabla 4. Estaciones de monitoreo atmosférico — RMCAB Bogotá",
    booktabs = TRUE,
    align    = c("l", "c", "l", "l", "l", "r", "r", "r", "r")
  ) %>%
  kable_styling(
    bootstrap_options = c("striped", "hover", "condensed"),
    full_width        = TRUE,
    font_size         = 11
  ) %>%
  row_spec(0, bold = TRUE, background = "#2E74B5", color = "white") %>%
  column_spec(1, bold = TRUE) %>%
  footnote(
    general       = "RMCAB: Red de Monitoreo de Calidad del Aire de Bogotá. Fuente: ambientebogota.gov.co",
    general_title = "Nota:"
  )
```

```{r mapa-estaciones, fig.height=7, fig.cap="Figura 3. Mapa de estaciones de monitoreo e inmuebles — Bogotá D.C."}

# Crear un dataframe con la ubicación de las estaciones (latitud, longitud) y su sigla para el mapa
estaciones_geo <- datos %>%
  distinct(
    sigla_estacion,
    estacion_meteorologica_mas_cercana,
    lat_estacion, lon_estacion,
    pm2_5, pm10, tipo_zona_estacion
  ) %>%
  rename(
    nombre = estacion_meteorologica_mas_cercana,
    lat    = lat_estacion,
    lon    = lon_estacion
  )

# Mapa de inmuebles y estaciones
ggplot() +
  geom_point(
    data  = datos,
    aes(x = longitud, y = latitud, color = precio_venta / 1e6),
    size  = 0.6, alpha = 0.4
  ) +
  scale_color_gradient(
    low    = "#FFF3CD",
    high   = "#B22222",
    name   = "Precio\n(MM COP)",
    labels = label_number(big.mark = ",")
  ) +
  geom_point(
    data  = estaciones_geo,
    aes(x = lon, y = lat),
    shape = 17, size = 4, color = "#1A3C6E"
  ) +
  geom_label_repel(
    data         = estaciones_geo,
    aes(x = lon, y = lat, label = sigla_estacion),
    size         = 2.8,
    color        = "#1A3C6E",
    fill         = "white",
    label.size   = 0.3,
    box.padding  = 0.4,
    max.overlaps = 20,
    fontface     = "bold"
  ) +
  coord_fixed(ratio = 1.2) +
  labs(
    title    = "Localización de inmuebles y estaciones de monitoreo",
    subtitle = "Puntos: inmuebles en venta (color = precio). Triángulos ▲: estaciones RMCAB",
    x        = "Longitud",
    y        = "Latitud",
    caption  = "Fuente: Metrocuadrado.com y RMCAB — Secretaría de Ambiente de Bogotá. Elaboración propia."
  ) +
  theme_minimal(base_size = 11) +
  theme(
    plot.title      = element_text(face = "bold", size = 13),
    plot.subtitle   = element_text(color = "grey40", size = 10),
    legend.position = "right",
    panel.grid      = element_line(color = "grey90", linewidth = 0.3)
  )
```

```{r mapa-estaciones, fig.height=7, fig.cap="Figura 3. Mapa de estaciones de monitoreo e inmuebles — Bogotá D.C."}

library(osmdata)
library(sf)

# ── Contorno de Bogotá desde OSM ─────────────────────────────
bogota_boundary <- opq(bbox = "Bogotá, Colombia") %>%
  add_osm_feature(key = "admin_level", value = "8") %>%
  osmdata_sf()

# CORRECCIÓN: usar sf::st_as_sf + subset() en lugar de dplyr::filter/slice
bogota_poly <- bogota_boundary$osm_multipolygons

# Filtrar el polígono principal con base R (evita conflicto dplyr/sf)
idx <- which(grepl("Bogot", bogota_poly$name, ignore.case = TRUE))
if (length(idx) > 0) {
  bogota_poly <- bogota_poly[idx[1], ]
}

# ── Contornos de localidades ──────────────────────────────────
localidades_osm <- opq(bbox = "Bogotá, Colombia") %>%
  add_osm_feature(key = "admin_level", value = "9") %>%
  osmdata_sf()

localidades_poly <- localidades_osm$osm_multipolygons

# ── Estaciones ───────────────────────────────────────────────
estaciones_geo <- datos %>%
  distinct(
    sigla_estacion,
    estacion_meteorologica_mas_cercana,
    lat_estacion, lon_estacion,
    pm2_5, pm10, tipo_zona_estacion
  ) %>%
  rename(
    nombre = estacion_meteorologica_mas_cercana,
    lat    = lat_estacion,
    lon    = lon_estacion
  )

# ── Mapa ─────────────────────────────────────────────────────
ggplot() +

  # Polígono Bogotá
  geom_sf(
    data      = bogota_poly,
    fill      = "#F5F5F5",
    color     = "#AAAAAA",
    linewidth = 0.5,
    inherit.aes = FALSE
  ) +

  # Localidades (solo si OSM devolvió resultados)
  {if (nrow(localidades_poly) > 0)
    geom_sf(
      data        = localidades_poly,
      fill        = NA,
      color       = "#CCCCCC",
      linewidth   = 0.2,
      inherit.aes = FALSE
    )
  } +

  # Inmuebles coloreados por precio
  geom_point(
    data  = datos,
    aes(x = longitud, y = latitud, color = precio_venta / 1e6),
    size  = 0.7, alpha = 0.45
  ) +
  scale_color_gradient(
    low    = "#FFF3CD",
    high   = "#B22222",
    name   = "Precio\n(MM COP)",
    labels = label_number(big.mark = ",")
  ) +

  # Estaciones
  geom_point(
    data  = estaciones_geo,
    aes(x = lon, y = lat),
    shape = 17, size = 4.5, color = "#1A3C6E"
  ) +

  # Etiquetas
  geom_label_repel(
    data         = estaciones_geo,
    aes(x = lon, y = lat, label = sigla_estacion),
    size         = 2.6,
    color        = "#1A3C6E",
    fill         = "white",
    label.size   = 0.3,
    box.padding  = 0.5,
    max.overlaps = 25,
    fontface     = "bold"
  ) +

  # Zoom a la extensión de los datos
  coord_sf(
    xlim   = c(min(datos$longitud) - 0.02, max(datos$longitud) + 0.02),
    ylim   = c(min(datos$latitud)  - 0.02, max(datos$latitud)  + 0.02),
    expand = FALSE
  ) +

  labs(
    title    = "Localización de inmuebles y estaciones de monitoreo",
    subtitle = "Puntos: inmuebles en venta (color = precio). Triángulos ▲: estaciones RMCAB",
    x        = "Longitud",
    y        = "Latitud",
    caption  = "Fuente: Metrocuadrado.com y RMCAB — Secretaría de Ambiente de Bogotá.\nContorno: © OpenStreetMap contributors."
  ) +
  theme_minimal(base_size = 11) +
  theme(
    plot.title      = element_text(face = "bold", size = 13),
    plot.subtitle   = element_text(color = "grey40", size = 10),
    legend.position = "right",
    panel.grid      = element_line(color = "grey90", linewidth = 0.2),
    axis.text       = element_text(size = 8)
  )
```

### 6.5 Los contaminantes: PM2.5 y PM10
```{r tabla-contaminantes}
# ── Descripción estadística de los contaminantes ─────────────
tabla_cont <- datos %>%
  summarise(
    across(
      c(pm2_5, pm10, pm2_5_exp, pm10_exp),
      list(
        Media   = ~ round(mean(.,   na.rm = TRUE), 2),
        Mediana = ~ round(median(., na.rm = TRUE), 2),
        DE      = ~ round(sd(.,     na.rm = TRUE), 2),
        Min     = ~ round(min(.,    na.rm = TRUE), 2),
        Max     = ~ round(max(.,    na.rm = TRUE), 2)
      ),
      .names = "{.col}__{.fn}"
    )
  ) %>%
  pivot_longer(
    everything(),
    names_to  = c("Variable", "Estadístico"),
    names_sep = "__"
  ) %>%
  pivot_wider(names_from = "Estadístico", values_from = "value") %>%
  mutate(
    Variable = case_when(
      Variable == "pm2_5"     ~ "PM2.5 estación (µg/m³)",
      Variable == "pm10"      ~ "PM10 estación (µg/m³)",
      Variable == "pm2_5_exp" ~ "PM2.5 estimado Exp. (µg/m³)",
      Variable == "pm10_exp"  ~ "PM10 estimado Exp. (µg/m³)"
    )
  )

tabla_cont %>%
  kbl(
    caption  = "Tabla 5. Estadísticas descriptivas de contaminantes PM2.5 y PM10",
    booktabs = TRUE,
    align    = c("l", "r", "r", "r", "r", "r")
  ) %>%
  kable_styling(
    bootstrap_options = c("striped", "hover", "condensed"),
    full_width = FALSE,
    position   = "center",
    font_size  = 12
  ) %>%
  row_spec(0, bold = TRUE, background = "#2E74B5", color = "white") %>%
  pack_rows("Medición directa en estación",      1, 2) %>%
  pack_rows("Concentración estimada en inmueble", 3, 4) %>%
  footnote(
    general = paste0(
      "OMS recomienda: PM2.5 ≤ 5 µg/m³ (anual) y PM10 ≤ 15 µg/m³ (anual). ",
      "Valores estimados mediante modelo de decaimiento exponencial (λ)."
    ),
    general_title = "Nota:"
  )
```

```{r grafico-contaminantes, fig.height=5, fig.cap="Figura 4. Distribución de PM2.5 y PM10 estimados por localidad"}
datos %>%
  mutate(loc = str_to_title(localidad_oficial_ideca)) %>%
  group_by(loc) %>%
  summarise(
    pm2_5 = mean(pm2_5_exp, na.rm = TRUE),
    pm10  = mean(pm10_exp,  na.rm = TRUE),
    .groups = "drop"
  ) %>%
  pivot_longer(c(pm2_5, pm10), names_to = "contaminante", values_to = "valor") %>%
  mutate(
    contaminante = ifelse(contaminante == "pm2_5", "PM2.5 (µg/m³)", "PM10 (µg/m³)"),
    loc = fct_reorder(loc, valor)
  ) %>%
  ggplot(aes(x = valor, y = loc, fill = contaminante)) +
  geom_col(position = "dodge", alpha = 0.85, width = 0.7) +
  geom_vline(
    data = tibble(
      contaminante = c("PM2.5 (µg/m³)", "PM10 (µg/m³)"),
      umbral       = c(5, 15)
    ),
    aes(xintercept = umbral),
    linetype = "dashed", color = "#B22222", linewidth = 0.7
  ) +
  scale_fill_manual(values = c("PM2.5 (µg/m³)" = "#2E74B5", "PM10 (µg/m³)" = "#F4A300")) +
  facet_wrap(~ contaminante, scales = "free_x") +
  labs(
    title    = "Concentración media estimada de PM2.5 y PM10 por localidad",
    subtitle = "Línea roja punteada: límite guía OMS (PM2.5 = 5 µg/m³ | PM10 = 15 µg/m³)",
    x        = "Concentración media estimada (µg/m³)",
    y        = NULL,
    fill     = NULL,
    caption  = "Fuente: RMCAB — modelo de decaimiento exponencial. Elaboración propia."
  ) +
  theme_minimal(base_size = 11) +
  theme(
    legend.position  = "none",
    strip.text       = element_text(face = "bold", size = 12),
    plot.title       = element_text(face = "bold", size = 12),
    plot.subtitle    = element_text(color = "grey40", size = 10),
    panel.grid.minor = element_blank()
  )
```

### 6.6 Distribución del precio de venta
```{r grafico-precio-dist, fig.cap="Figura 5. Distribución del logaritmo del precio de venta"}
p_hist <- ggplot(datos, aes(x = ln_precio_venta)) +
  geom_histogram(
    aes(y = after_stat(density)),
    bins  = 40, fill = "#2E74B5", alpha = 0.75, color = "white"
  ) +
  geom_density(color = "#B22222", linewidth = 1) +
  labs(
    title = "Distribución de ln(Precio de venta)",
    x     = "ln(Precio de venta)",
    y     = "Densidad"
  ) +
  theme_minimal(base_size = 11) +
  theme(plot.title = element_text(face = "bold"))

p_qq <- ggplot(datos, aes(sample = ln_precio_venta)) +
  stat_qq(color = "#2E74B5", alpha = 0.4, size = 0.8) +
  stat_qq_line(color = "#B22222", linewidth = 1) +
  labs(
    title = "Q-Q plot de ln(Precio de venta)",
    x     = "Cuantiles teóricos",
    y     = "Cuantiles observados"
  ) +
  theme_minimal(base_size = 11) +
  theme(plot.title = element_text(face = "bold"))

p_hist + p_qq +
  plot_annotation(
    subtitle = "La transformación logarítmica aproxima la distribución del precio a la normalidad",
    caption  = "Fuente: Metrocuadrado.com. Elaboración propia.",
    theme    = theme(plot.subtitle = element_text(color = "grey40", size = 10))
  )
```

### 6.7 Gradiente espacial de contaminación y precio
```{r grafico-gradiente, fig.height=5, fig.cap="Figura 6. Relación entre ln(PM2.5 estimado) y ln(Precio de venta)"}
ggplot(datos, aes(x = ln_pm2_5_exp, y = ln_precio_venta)) +
  geom_point(
    aes(color = str_to_title(localidad_oficial_ideca)),
    alpha = 0.35, size = 1.2
  ) +
  geom_smooth(
    method    = "lm",
    formula   = y ~ x,
    color     = "#B22222",
    linewidth = 1.2,
    se        = TRUE,
    fill      = "#B22222",
    alpha     = 0.12
  ) +
  scale_color_viridis_d(option = "turbo", name = "Localidad") +
  labs(
    title    = "Gradiente espacial: contaminación PM2.5 vs precio de venta",
    subtitle = "Cada punto es un inmueble. Línea roja: ajuste MCO (log-log)",
    x        = "ln(PM2.5 estimado, µg/m³)",
    y        = "ln(Precio de venta, COP)",
    caption  = "Fuente: Metrocuadrado.com y RMCAB. Elaboración propia."
  ) +
  theme_minimal(base_size = 11) +
  theme(
    plot.title      = element_text(face = "bold", size = 12),
    plot.subtitle   = element_text(color = "grey40", size = 10),
    legend.key.size = unit(0.4, "cm"),
    legend.text     = element_text(size = 8)
  )
```

###7. Logaritmos
```{r ECHO=FALSE, warning=FALSE, message=FALSE}
# Variables de calidad del aire y precio venta en logaritmos
datos <- datos %>%
  mutate(
    
    ln_precio_venta = ifelse(
      precio_venta > 0,
      log(precio_venta),
      NA
    ),
    
    ln_pm2_5_exp = ifelse(
      pm2_5_exp > 0,
      log(pm2_5_exp),
      NA
    )
    
  )
```

###8. Vectores 
```{r ECHO=FALSE, warning=FALSE, message=FALSE}
# Los vectores que componen los controles
vector_inmueble <- c(
    "area_m2",
    "habitaciones",
    "banos",
    "parqueaderos"
    )

vector_vecindario <- c(
  "distancia_estacion_km"
  )

vector_clima <- c(
  "precipitacion"
  )

vector_espacial <- c(
  "localidad_oficial_ideca"
 )
```

###9. Vector de control
```{r ECHO=FALSE, warning=FALSE, message=FALSE}
# El vector de control

variables_control <- c(
  vector_inmueble,
  vector_vecindario,
  vector_clima,
  vector_espacial
  )

variables_control <- variables_control[
  variables_control %in% names(datos)
]
```

###10. Variables númericas
```{r ECHO=FALSE, warning=FALSE, message=FALSE}

variables_numericas <- c(
  
  vector_inmueble,
  vector_vecindario,
  vector_clima,
  
  "precio_venta",
  "pm2_5_exp",
  "distancia_estacion_km",
  
  "ln_precio_venta",
  "ln_pm2_5_exp"
  
)

variables_numericas <- unique(
  variables_numericas
)

variables_numericas <- variables_numericas[
  variables_numericas %in% names(datos)
]
```

###11. Variables factor
```{r ECHO=FALSE, warning=FALSE, message=FALSE}

variables_factor <- c(
  vector_espacial
)

variables_factor <- variables_factor[
  variables_factor %in% names(datos)
]
```

###12. Convertir variables
```{r ECHO=FALSE, warning=FALSE, message=FALSE}

datos <- datos %>%
  mutate(
    across(
      all_of(variables_numericas),
      ~ suppressWarnings(as.numeric(.))
    )
  )

datos <- datos %>%
  mutate(
    across(
      all_of(variables_factor),
      as.factor
    )
  )
```

###13. Imputación de variables
```{r ECHO=FALSE, warning=FALSE, message=FALSE}
#Imputación de las variables numericas con la media y mediana

for(v in variables_numericas){
  
  mediana_var <- median(
    datos[[v]],
    na.rm = TRUE
  )
  
  datos[[v]][
    is.na(datos[[v]])
  ] <- mediana_var
  
}
```

###14. Eliminar variables sin variación
```{r ECHO=FALSE, warning=FALSE, message=FALSE}
#Imputación de las variables numericas con la media y mediana

variables_finales <- c()

for(v in variables_control){
  
  if(is.numeric(datos[[v]])){
    
    n_unicos <- length(
      unique(
        na.omit(datos[[v]])
      )
    )
    
    if(n_unicos >= 2){
      
      variables_finales <- c(
        variables_finales,
        v
      )
      
    }
    
  }
  
  else if(is.factor(datos[[v]])){
    
    n_niveles <- nlevels(
      droplevels(
        datos[[v]]
      )
    )
    
    if(n_niveles >= 2){
      
      variables_finales <- c(
        variables_finales,
        v
      )
      
    }
    
  }
  
}
```

###15. Especificación del Modelo
```{r ECHO=FALSE, warning=FALSE, message=FALSE}

# ln(P_venta)
# ln (pm2_5_exp)
# + distancia_estacion_km
# + controles

formula_loglog <- as.formula(
  paste(
    "ln_precio_venta ~",
    "ln_pm2_5_exp +",
    "distancia_estacion_km +",
    paste(vector_inmueble, collapse = " + "), "+",
    "precipitacion"
    # Sin localidad_oficial_ideca: no absorber variación between
  )
)

variables_finales <- c()

for(v in variables_control){
  if(is.numeric(datos[[v]])){
    n_unicos <- length(
      unique(
        na.omit(datos[[v]])
      )
    )
  if(n_unicos >= 2){
    variables_finales <- c(
    variables_finales,
    v
    )
      
    }
  }
  
  else if(is.factor(datos[[v]])){
    n_niveles <- nlevels(
    droplevels(
      datos[[v]]
      )
    )
    
    if(n_niveles >= 2){
        variables_finales <- c(
        variables_finales,
        v
      )
    }
  }
}

cat("MODELO FINAL\n")
print(formula_loglog)
cat("\n")
```

###16. Estimar el Modelo
```{r ECHO=FALSE, warning=FALSE, message=FALSE}

modelo_loglog <- lm(
  formula_loglog,
  data = datos
)

summary(modelo_loglog)
```
###17. Errores robustos
```{r ECHO=FALSE, warning=FALSE, message=FALSE}

robusto_loglog <- coeftest(
  modelo_loglog,
  vcov = vcovHC(modelo_loglog, type = "HC1")
)

print(robusto_loglog)
```

###17.1 Comparación de resultados
```{r ECHO=FALSE, warning=FALSE, message=FALSE}
modelos_comparacion <- list(
  "Nivel (original)"  = lm(ln_precio_venta ~ pm2_5_exp + distancia_estacion_km +
                              area_m2 + habitaciones + banos + parqueaderos +
                              precipitacion + localidad_oficial_ideca, data = datos),
  "Log-log con EF"    = lm(ln_precio_venta ~ ln_pm2_5_exp + distancia_estacion_km +
                              area_m2 + habitaciones + banos + parqueaderos +
                              precipitacion + localidad_oficial_ideca, data = datos),
  "Log-log sin EF"    = modelo_loglog
)

modelsummary(
  modelos_comparacion,
  vcov = "HC1",
  stars = TRUE,
  coef_map = c(
    "pm2_5_exp"            = "PM2.5 exp (nivel)",
    "ln_pm2_5_exp"         = "ln(PM2.5 exp)",
    "distancia_estacion_km"= "Distancia estación (km)",
    "area_m2"              = "Área m²",
    "habitaciones"         = "Habitaciones",
    "banos"                = "Baños",
    "parqueaderos"         = "Parqueaderos",
    "precipitacion"        = "Precipitación"
  ),
  gof_map = c("nobs","r.squared","adj.r.squared")
)
```

###17.2 Calculo del MWTP y tasa pigouviana
```{r ECHO=FALSE, warning=FALSE, message=FALSE}

# ============================================================
# MWTP y tasa pigouviana — modelo log-log
# dP/dc = (β / c̄) × P̄
# ============================================================

beta_loglog  <- robusto_loglog["ln_pm2_5_exp", 1]      # -0.02365
precio_medio <- mean(datos$precio_venta, na.rm = TRUE)
c_medio      <- mean(datos$pm2_5_exp,    na.rm = TRUE)

mwtp_cop <- (beta_loglog / c_medio) * precio_medio

cat("=== MWTP MARGINAL ===\n")
cat("β (elasticidad):    ", round(beta_loglog, 4), "\n")
cat("PM2.5 medio (c̄):   ", round(c_medio, 2), "µg/m³\n")
cat("Precio medio (P̄):  ", format(round(precio_medio), big.mark=","), "COP\n")
cat("MWTP por µg/m³:    ", format(round(mwtp_cop), big.mark=","), "COP\n\n")

# Tasa pigouviana
N          <- nrow(datos)
t_unitario <- abs(mwtp_cop)
t_agregado <- t_unitario * N

cat("=== TASA PIGOUVIANA ===\n")
cat("t* por inmueble:   ", format(round(t_unitario), big.mark=","), "COP/µg/m³\n")
cat("t* agregado (N=", N, "):", format(round(t_agregado/1e6, 1), big.mark=","), "MM COP\n\n")

# Escenarios de ganancia de bienestar
escenarios <- tibble(reduccion_pct = c(10, 20, 30, 50)) %>%
  mutate(
    delta_c      = c_medio * reduccion_pct / 100,
    ganancia_unit = abs(mwtp_cop) * delta_c,
    ganancia_agr  = ganancia_unit * N / 1e6
  )

print(escenarios)

```

###18. Extraer los resultados
```{r ECHO=FALSE, warning=FALSE, message=FALSE}

beta_pm2_5_exp <- robusto_final[
  "pm2_5_exp",
  1
]

p_pm2_5_exp <- robusto_final[
  "pm2_5_exp",
  4
]

beta_distancia <- robusto_final[
  "distancia_estacion_km",
  1
]

p_distancia <- robusto_final[
  "distancia_estacion_km",
  4
]
```

###19. Interpretación
```{r ECHO=FALSE, warning=FALSE, message=FALSE}

cat(
  paste0(
    "pm2_5_exp:\n",
    "Un aumento de 1 ug/m3 en pm2_5_exp cambia el precio de vivienda en ",
    round(beta_pm2_5_exp*100,4),
    "%\n\n"
  )
)

cat(
  paste0(
    "DISTANCIA ESTACIÓN:\n",
    "Un aumento de 1 km cambia el precio de vivienda en ",
    round(beta_distancia*100,4),
    "%\n\n"
  )
)
```

###20. Validación de hipotesis
```{r ECHO=FALSE, warning=FALSE, message=FALSE}

if(beta_pm2_5_exp < 0){
  cat(
    "HIPÓTESIS VALIDADA:\n"
  )
  cat(
    "Mayor contaminación reduce el precio de vivienda.\n\n"
  )
} else {
  cat(
    "HIPÓTESIS NO VALIDADA.\n\n"
  )
}
```

###21. VIF
```{r ECHO=FALSE, warning=FALSE, message=FALSE}

vif_modelo <- vif(
  modelo_final
)
print(vif_modelo)
```

###22. Prueba de BREUSCH-PAGAN
```{r ECHO=FALSE, warning=FALSE, message=FALSE}
#Prueba de BREUSCH-PAGAN

bp_modelo <- bptest(
  modelo_final
)

print(bp_modelo)
```

###23. Métricas
```{r ECHO=FALSE, warning=FALSE, message=FALSE}
#Prueba de BREUSCH-PAGAN

cat(
  "R²:",
  round(summary(modelo_final)$r.squared,4),
  "\n"
)

cat(
  "R² Ajustado:",
  round(summary(modelo_final)$adj.r.squared,4),
  "\n"
)

cat(
  "AIC:",
  round(AIC(modelo_final),2),
  "\n"
)

cat(
  "BIC:",
  round(BIC(modelo_final),2),
  "\n\n"
)
```

###24. Exportar HTML
```{r ECHO=FALSE, warning=FALSE, message=FALSE}
modelsummary(
  
  list(
    
    "Modelo Final pm2_5_exp" = modelo_final
    
  ),
  
  stars = TRUE,
  
  output = file.path(
    ruta_base,
    "MODELO_FINAL_pm2_5_exp_SIN_INTERACCION.html"
  )
  
)
```


###25. Exportar Excel
```{r ECHO=FALSE, warning=FALSE, message=FALSE}
wb <- createWorkbook()

addWorksheet(
  wb,
  "Resultados"
)

tabla_resultados <- data.frame(
  
  Variable = c(
    "pm2_5_exp",
    "distancia_estacion_km"
  ),
  
  Coeficiente = c(
    beta_pm2_5_exp,
    beta_distancia
  ),
  
  p_value = c(
    p_pm2_5_exp,
    p_distancia
  )
  
)

writeData(
  wb,
  "Resultados",
  tabla_resultados
)

# ---------------------------------------------------------
# HC1
# ---------------------------------------------------------

addWorksheet(
  wb,
  "HC1"
)

writeData(
  wb,
  "HC1",
  broom::tidy(robusto_final)
)

# ---------------------------------------------------------
# VIF
# ---------------------------------------------------------

addWorksheet(
  wb,
  "VIF"
)

vif_df <- as.data.frame(vif_modelo)

vif_df$Variable <- rownames(vif_df)

rownames(vif_df) <- NULL

writeData(
  wb,
  "VIF",
  vif_df
)

# ---------------------------------------------------------
# MÉTRICAS
# ---------------------------------------------------------

addWorksheet(
  wb,
  "Metricas"
)

metricas <- data.frame(
  
  R2 = summary(modelo_final)$r.squared,
  
  R2_Ajustado = summary(modelo_final)$adj.r.squared,
  
  AIC = AIC(modelo_final),
  
  BIC = BIC(modelo_final),
  
  Observaciones = nobs(modelo_final)
  
)

writeData(
  wb,
  "Metricas",
  metricas
)

# ---------------------------------------------------------
# GUARDAR
# ---------------------------------------------------------

ruta_salida <- file.path(
  ruta_base,
  "RESULTADOS_pm2_5_exp_SIN_INTERACCION.xlsx"
)

saveWorkbook(
  wb,
  ruta_salida,
  overwrite = TRUE
)
```

###26. Diagnostico
```{r ECHO=FALSE, warning=FALSE, message=FALSE}
png(
  
  filename = file.path(
    ruta_base,
    "DIAGNOSTICO_pm2_5_exp_SIN_INTERACCION.png"
  ),
  
  width = 1800,
  height = 1400,
  res = 200
  
)

par(mfrow = c(2,2))

plot(modelo_final)

dev.off()
```

###27. Finalización
```{r ECHO=FALSE, warning=FALSE, message=FALSE}
cat("MODELO FINAL COMPLETADO\n")
```
